---
title: "R Notebook"
output: html_notebook
---

## Bibliotecas

Bastante utilizada, no geral, os gráficos são mais bonitos (fica como alternativa caso sobre tempo).

```{r}

library(ggplot2)

```

Biblioteca que encontrei para realizar consultas, lembrando SQL, em dados.

Uso principal para realizar operações do tipo GROUP_BY.

```{r}

library(tidyverse)

```

Biblioteca com diversas paletas de cores para deixar os gráficos mais bonitos.

```{r}

library(RColorBrewer)

```

## Banco de Dados

Carregando o banco de dados.

```{r}

dataset = read.csv("../enem_2018_small_3.csv", header = TRUE)

```

Listando as colunas contidas no banco de dados.

```{r}

names(dataset)

```

Substituição de todos os campos em branco (NULL) por 0.

```{r}

dataset[is.na(dataset)] = 0

```

Listando as cinco primeiras linhas do banco de dados.

```{r}

head(dataset)

```

## Pré-processamentos

Abaixo, geramos um subconjunto contendo apenas as entradas de alunos que realizaram todas as provas (uma filtragem).

```{r}

fdata = subset(dataset, TP_PRESENCA_CN == 1 & TP_PRESENCA_CH == 1 & TP_PRESENCA_LC == 1 & TP_PRESENCA_MT == 1 & TP_PRESENCA_MT == 1)

```

##

```{r}

gdata = fdata %>% group_by(TP_SEXO) 
sdata = gdata %>% summarise(NOTA_CN_MEAN = sum(NU_NOTA_CN)/n(), NOTA_CH_MEAN = sum(NU_NOTA_CH)/n(), NOTA_LC_MEAN = sum(NU_NOTA_LC)/n(), NOTA_MT_MEAN = sum(NU_NOTA_MT)/n(), NOTA_RD_MEAN = sum(NU_NOTA_REDACAO)/n())
sdata

```

```{r}

par(mar = c(4,8,4,10))

gdata = data.matrix(read.table(text=" M F
  0  577.0799  566.4753
  1  560.2741  518.3447
  2  532.5310  525.7392
  3  510.8027  519.6946
  4  500.6476  488.9929
  ", header = TRUE))
gdata

names = as.vector(c(
  "C. Humanas ",
  "Matemática ", 
  "Linguagens ", 
  "Redação ",
  "C. da Natureza " 
  ))

m_data = gdata[,"M"]
f_data = gdata[,"F"]
grades_range = range(c(m_data, f_data))

plot(
  grades_range, 
  c(1, 5), 
  type = "n",
  xaxs = "i",
  yaxt = "n",
  main = "Desempenho das Disciplinas por Área e Sexo", 
  xlab = "Média das Notas",
  ylab = "",
  xlim = c(400, 700)
  ) 

lines(m_data, c(1:5), type = "o", lwd = 2, col = "blue") 
lines(f_data, c(1:5), type = "o", lwd = 2, col = "red")

#legend(450, 0, 1:2, cex=0.8, col="red", title="Mulheres")

grid (NULL,NULL, lty = 6, col = "cornsilk2") 
axis(2, at = c(1:5), labels = FALSE)
text(y = c(1:5), par("usr")[1], labels = names, srt = 0, pos = 2, xpd = TRUE)

legend("topright", lty = "solid", lwd = 2, col=c("blue", "red"), legend = c("Homens", "Mulheres"))

```

```{r}

plot(
    gdata[,"M"], 
    rownames(gdata), 
    type="o", 
    main = "Desempenho das Disciplinas por Área e Sexo", 
    xlab = "Média das Notas",
    ylab = "Área do Conhecimento"
    )

```


```{r}

dataset[is.na(dataset)] = 0

fdata = subset(dataset, TP_PRESENCA_CN == 1 & TP_PRESENCA_CH == 1 & TP_PRESENCA_LC == 1 & TP_PRESENCA_MT == 1 & TP_PRESENCA_MT == 1)
gdata = fdata %>% group_by(CO_REGIAO_RESIDENCIA) 
sdata = gdata %>% summarise(NOTA_CN_MEAN = sum(NU_NOTA_CN)/n(), NOTA_CH_MEAN = sum(NU_NOTA_CH)/n(), NOTA_LC_MEAN = sum(NU_NOTA_LC)/n(), NOTA_MT_MEAN = sum(NU_NOTA_MT)/n(), NOTA_RD_MEAN = sum(NU_NOTA_REDACAO)/n())
sdata$CO_REGIAO_RESIDENCIA <- factor(sdata$CO_REGIAO_RESIDENCIA, levels = c(1, 2, 3, 4, 5), labels=c("NORTE", "NORDESTE", "SUDESTE", "SUL", "CENTRO-OESTE"))
sdata

```

```{r}

gdata = data.matrix(read.table(text="            CN CH LC MT RD
  NORTE         473.8624	548.3448	505.6513	505.2629	480.2929
  NORDESTE      480.9937	556.4959	513.9111	520.2293	500.9236
  SUDESTE       508.3383	586.6912	544.9365	556.2115	540.1123
  SUL	          504.4326	586.9306	542.8668	547.8609	523.2844
  CENTRO-OESTE	494.8638	568.8757	528.2555	531.4668	511.0313", header = TRUE))

pdf("foo.pdf")
par(mar = c(5,4,4,10))
barplot(
  gdata, 
  main = "Média das Notas por Região", 
  xlab = "Área do Conhecimento",
  ylab = "Média das Notas",
  #col = c("BLUE", "YELLOW", "GREEN", "RED", "PURPLE"), 
  col=brewer.pal(nrow(gdata), "Paired"),
  names.arg = c("C. da Natureza", "C. Humanas", "Linguagens", "Matemática", "Redação"),
  cex.names = 0.70,
  ylim = c(400, 600),
  beside = TRUE,
  legend = rownames(gdata),
  #args.legend=list(x=ncol(fuck) + 100, y=max(colSums(fuck))+100, bty = "n")
  args.legend = list(x ='right', bty='n', inset=c(-0.39,0), xpd = TRUE),
  xpd = FALSE
  )
dev.off()

```

```{r}

dataset[is.na(dataset)] = 0

fdata = subset(dataset, TP_PRESENCA_CN == 1 & TP_PRESENCA_CH == 1 & TP_PRESENCA_LC == 1 & TP_PRESENCA_MT == 1 & TP_PRESENCA_MT == 1 & TP_ANO_CONCLUIU > 0)
gdata = fdata %>% group_by(TP_ANO_CONCLUIU)
sdata = gdata %>% summarise(N_ALUNOS = n())
sdata

```


```{r}

dataset[is.na(dataset)] = 0

fdata = subset(dataset, TP_PRESENCA_CN == 1 & TP_PRESENCA_CH == 1 & TP_PRESENCA_LC == 1 & TP_PRESENCA_MT == 1 & TP_PRESENCA_MT == 1 & TP_ANO_CONCLUIU > 0)
gdata = fdata %>% group_by(TP_ANO_CONCLUIU)
sdata = gdata %>% summarise(NOTA_CN_MEAN = sum(NU_NOTA_CN)/n(), NOTA_CH_MEAN = sum(NU_NOTA_CH)/n(), NOTA_LC_MEAN = sum(NU_NOTA_LC)/n(), NOTA_MT_MEAN = sum(NU_NOTA_MT)/n(), NOTA_RD_MEAN = sum(NU_NOTA_REDACAO)/n())
sdata

```

```{r}


gdata = data.matrix(read.table(text=" 1 2 3 4 5 6 7 8 9 10 11 >11
  CDNATUREZA      498.4525 498.4684 496.2037 495.3493 494.1237 492.4198 493.0256 491.1260 491.9990 493.8888 491.2914 493.8732
  CHUMANAS        573.7264 574.1270 572.7351 573.8095 574.3243 574.8060 576.9054 574.6819 576.4254 578.0239 576.7493 582.2480
  LINGUAGENS      532.8030 533.5877 531.7910 532.5863 532.1315 531.4086 532.5693 528.6013 529.2636 529.0768 525.8270 523.8404
  MATEMÁTICA      541.5357 541.5881 538.6611 534.6175 534.6175 532.2354 532.4638 526.9232 525.4294 525.1752 521.4379 515.9948
  REDAÇÃO   	    544.5676 539.9269 529.9921 521.5879 511.9225 503.4143 500.5351 488.7527 487.9442 486.4491 479.2771 466.5754", header = TRUE))

gdata = gdata * 0.2

par(mar = c(5,4,4,10))
barplot(
  gdata, 
  main="Média das Notas por Anos pós Formatura no Ensino Médio",
  xlab="Número de Anos", 
  ylab = "Média das Notas",
  col=brewer.pal(nrow(gdata), "Paired"),
  names.arg = c("1", "2", "3", "4", "5", "6", "7", "8", "9", "10", "11", ">11"),
  legend = c("C. da Natureza", "C. Humanas", "Linguagens", "Matemática", "Redação"),
  cex.names = 0.70,
  ylim = c(0, 600),
  args.legend = list(x ='right', bty='n', inset=c(-0.39,0), xpd = TRUE),
  xpd = FALSE
  )


barplot(
  gdata, 
  main = "Média das Notas por Região", 
  xlab = "Área do Conhecimento",
  ylab = "Média das Notas",
  #col = c("BLUE", "YELLOW", "GREEN", "RED", "PURPLE"), 
  col=brewer.pal(nrow(gdata), "Paired"),
  names.arg = c("C. da Natureza", "C. Humanas", "Linguagens", "Matemática", "Redação"),
  cex.names = 0.70,
  ylim = c(400, 600),
  beside = TRUE,
  legend = rownames(gdata),
  #args.legend=list(x=ncol(fuck) + 100, y=max(colSums(fuck))+100, bty = "n")
  args.legend = list(x ='right', bty='n', inset=c(-0.39,0), xpd = TRUE),
  xpd = FALSE
  )

```


```{r}

dataset[is.na(dataset)] = 0

fdata = subset(dataset, TP_PRESENCA_CN == 1 & TP_PRESENCA_CH == 1 & TP_PRESENCA_LC == 1 & TP_PRESENCA_MT == 1 & TP_PRESENCA_MT == 1 & TP_ANO_CONCLUIU > 0)
gdata = fdata %>% group_by(TP_ANO_CONCLUIU)
sdata = gdata %>% summarise(NOTA_MEAN = sum((NU_NOTA_CN+NU_NOTA_CH+NU_NOTA_LC+NU_NOTA_MT)/4)/n())
sdata

```

```{r}

counts <- table(mtcars$gear)
counts

barplot(
  as.vector(unlist(sdata["NOTA_MEAN"])), 
  main="Média das Notas por Anos pós Formatura no Ensino Médio", 
  xlab="Número de Anos",
  names.arg = c("1", "2", "3", "4", "5", "6", "7", "8", "9", "10", "11", ">11"),
  ylim = c(520, 540),
  xpd = FALSE
  )



par(mar = c(5,4,4,10))
barplot(
  gdata, 
  main = "Média das Notas por Região", 
  xlab = "Área do Conhecimento", 
  #col = c("BLUE", "YELLOW", "GREEN", "RED", "PURPLE"), 
  col=brewer.pal(nrow(gdata), "Paired"),
  names.arg = c("C. da Natureza", "C. Humanas", "Linguagens", "Matemática", "Redação"),
  cex.names = 0.70,
  ylim = c(0, 600),
  beside = TRUE,
  legend = rownames(fuck),
  #args.legend=list(x=ncol(fuck) + 100, y=max(colSums(fuck))+100, bty = "n")
  args.legend = list(x ='right', bty='n', inset=c(-0.39,0), xpd = TRUE)
  )

```


```{r}

gdata = data.matrix(read.table(text="            CN CH LC MT RD
  NORTE         473.8624	548.3448	505.6513	505.2629	480.2929
  NORDESTE      480.9937	556.4959	513.9111	520.2293	500.9236
  SUDESTE       508.3383	586.6912	544.9365	556.2115	540.1123
  SUL	          504.4326	586.9306	542.8668	547.8609	523.2844
  CENTRO-OESTE	494.8638	568.8757	528.2555	531.4668	511.0313", header = TRUE))

par(mar = c(5,4,4,10))
barplot(
  gdata, 
  main = "Média das Notas por Anos pós Conclusão do EM", 
  xlab = "Área do Conhecimento", 
  #col = c("BLUE", "YELLOW", "GREEN", "RED", "PURPLE"), 
  col=brewer.pal(nrow(gdata), "Paired"),
  names.arg = c("C. da Natureza", "C. Humanas", "Linguagens", "Matemática", "Redação"),
  cex.names = 0.70,
  ylim = c(0, 600),
  beside = TRUE,
  legend = rownames(fuck),
  #args.legend=list(x=ncol(fuck) + 100, y=max(colSums(fuck))+100, bty = "n")
  args.legend = list(x ='right', bty='n', inset=c(-0.39,0), xpd = TRUE)
  )

```

















```{r}

```

